【裁判字號】    99,訴,120
【裁判日期】    990629
【裁判案由】    妨害自由
【裁判全文】
臺灣臺南地方法院刑事判決               99年度訴字第120號
公  訴  人  臺灣臺南地方法院檢察署檢察官
被      告  戊○○
            辛○○
上列被告因妨害自由案件，經檢察官提起公訴（98年度營偵字第
724號），本院判決如下：
    主  文
戊○○、辛○○共同犯私行拘禁罪，均累犯，戊○○處有期徒刑
拾月，辛○○處有期徒刑陸月，辛○○如易科罰金，以新臺幣壹
仟元折算壹日。
    事  實
一、戊○○前曾因毒品、偽造文書、槍砲等案件，前經法院分別
    判處有期徒刑1年2月、10月、3月、2月確定，嗣於民國96年
    7 月16日經臺灣高等法院臺南分院以96年度聲減字第325號
    裁定減刑並定應執行刑為有期徒刑1年1月確定，並於96年7
    月16日執行完畢；至辛○○前曾因犯毒品、竊盜案件，分別
    經法院判處有期徒刑8月、4月，並於95年5月29日經臺灣雲
    林地方法院以95年度聲字第592號裁定定應執行刑為有期徒
    刑11月確定，於96年3月17日縮刑期滿執行完畢。
二、戊○○於98年4月14日下午5時許，偕其妹婿辛○○與其弟己○○（通緝中）共同搭乘由辛○○所駕駛、車牌號碼為2G-7
    216號之自用小客車，一同前往臺南縣白河鎮玉豐裡海豐厝9
    之1號蘇春貴住處，欲找丁○○催討其子曾育德於多年前之
    一筆新台幣（下同）10萬元之借款，惟丁○○出來後，否認
    其子曾育德有該筆欠款，戊○○、辛○○、己○○等人即共
    同基於妨害丁○○行動自由之犯意聯絡，違背丁○○之意願
    ，強行將丁○○推入前揭自小客車內，載往雲林縣四湖鄉箔
    東村17鄰箔子寮5號戊○○住處，談判還錢之事，即以此私
    行拘禁之方式，剝奪丁○○之行動自由。嗣戊○○並於當晚
    9 時左右打電話請曾為此事居間協調之甲○○（另經不起訴
    處分確定）前來解決此事，甲○○接電話後，便駕駛車號為
    2472-WL之箱型車，並邀友人庚○○（另經不起訴處分確定
    ）一同前往上開戊○○雲林住處，俟其等到場後，因丁○○
    表示身體不適欲前往醫院就醫，甲○○、庚○○等人亦均要
    求將丁○○先送醫，惟未獲戊○○等同意，表示需先清償債
    務後始能讓丁○○離去，嗣甲○○與丁○○之妻丙○○○聯
    絡並轉達戊○○之意思，請其儘速籌款清償，嗣甲○○先與
    丙○○○約定在翌日（即15日）凌晨4、5時左右，到嘉義縣
    水上鄉○○○○○路邊欲取款，惟因丙○○○未見到丁○○
    ，遂不願交款，並要求甲○○將丁○○帶來放人才要交錢，
    惟因丁○○姪女已經報警處理，警察遂於丙○○○欲交款時
    ，先在嘉義縣水上鄉○○路旁查獲駕駛2472-WL號箱型車之
    甲○○，再由甲○○約同戊○○至雲林縣口湖鄉一處廟前見
    面，故辛○○復再駕駛上開2G-7216號之自用小客車，搭載
    戊○○、己○○、及丁○○前往，嗣於同日上午7時50分始
    在雲林縣口湖鄉○○路95巷23號前為警查獲，丁○○始得以
    恢復行動自由。
三、案經丁○○訴請臺南縣警察局白河分局報請臺灣臺南地方法
    院檢察署檢察官偵查起訴。
    理  由
壹、程序部分：
一、證人丁○○、丙○○○於司法警察詢問時所為之陳述，係屬
    被告戊○○以外之人於審判外之言詞陳述，既經被告戊○○
    於準備程序中明白表示不同意採為證據，是依刑事訴訟法第
    159條第1項之規定，應認為對於被告戊○○不具證據能力。
二、按證人依法應具結而未具結者，其證言不得作為證據，刑事
    訴訟法158條之3亦有明文。本件證人丁○○於98年8月13日
    經檢察官偵訊時之供述（見偵卷第66至67頁），因應具結而
    未經具結，依前開說明，應無證據能力。
三、按醫師法第12條第1項規定：醫師執行業務時，應製作病歷
    ，並簽名或蓋章及加註執行年、月、日。第二項規定：前項
    病歷，除應於首頁載明病人姓名、出生年、月、日、性別及
    住址等基本資料外，其內容至少應載明下列事項：一就診日
    期。二主訴。三檢查項目及結果。四診斷或病名。五治療、
    處置或用藥等情形。六其他應記載事項。因此，醫師執行醫
    療業務時，不論患者是因病尋求診療，或因特殊目的而就醫
    ，醫師於診療過程中，應依醫師法之規定，製作病歷，此一
    病歷之製作，均屬醫師於醫療業務過程中所須製作之紀錄文
    書，而且每一醫療行為均屬可分，因其接續之看診行為而構
    成醫療業務行為，其中縱有因訴訟目的，例如被毆傷而尋求
    醫師之治療，對醫師而言，仍屬其醫療業務行為之一部分，
    仍應依法製作病歷，則該病歷仍屬業務上所製作之紀錄文書
    ，與通常之醫療行為所製作之病歷無殊，自屬刑事訴訟法第
    159條之4第2款所稱從事業務之人於業務上所須製作之紀錄
    文書，而診斷證明書係依病歷所轉錄之證明文書，自仍屬本
    條項之證明文書（最高法院刑事判決97年度台上字第666號
    判決意旨可資參照）。惟查，本件檢察官所提出告訴人丁○○於98年4月15日在安平診所就醫之診斷證明書，因業經被
    告戊○○於準備程序中否認其證據能力，且安平診所亦表示
    該診所於告訴人丁○○就醫當時，並無製作病歷，只有藥劑
    單據，此有該藥劑單據、本院電話記錄表各1份在卷可稽（
    本院卷第69、95頁參見），是依上揭說明，系爭診斷證明書
    因屬被告戊○○以外之人於審判外之書面陳述，且並非係依
    據病歷所轉錄之證明文書，自非屬刑事訴訟法第159條之4第
    2款所稱從事業務之人於業務上所須製作之紀錄文書，故依
    刑事訴訟法第159條第1項之規定，亦應認為對於被告戊○○
    不具證據能力。
四、本件除上述遭排除證據能力之供述證據外，其餘被告戊○○
    、辛○○以外之人於審判外之言詞及書面陳述，因於準備程
    序時被告二人並未爭執證據能力，且亦未曾於言詞辯論終結
    前聲明異議，是依刑事訴訟法第159條之5第1項、第2項之規
    定，應認為均具有證據能力。
五、至警方查獲時所拍攝之現場照片及所調閱之路口監視翻拍照
    片共18張等，均係以機械方式所留存之現場影像，因非屬供
    述證據，核無傳聞法則之適用，此外，前揭證據均與本案具
    有關聯性，且無事證顯示是經警員非法取得者，是應認均具
    有證據能力。
貳、實體部分：
一、訊據被告戊○○、辛○○對於其等曾於前揭時、地前往找告
    訴人丁○○催討債務後，最後並將他載往雲林即被告戊○○
    之住處，後由甲○○聯絡丙○○○籌款後，於甲○○去取款
    後始為警在前揭時、地查獲等情，固不爭執，此部分核與證
    人甲○○、庚○○、丁○○、丙○○○等人到庭具結之證述
    大致相符，並有查獲時之現場照片、路口監視翻拍照片共18
    張等在卷可稽，應認被告戊○○、辛○○此部分之供述係與
    事實相符，應堪採信。惟被告戊○○、辛○○均矢口否認有
    何妨害告訴人丁○○自由之犯行及犯意，均辯稱：當天丁○○是自願與伊等協商還款事宜始自行上車，伊等並未違背丁○○之意願或強迫其上車，且當天被告戊○○是與丁○○之
    友人即甲○○、庚○○同車前往，並非與告訴人丁○○一同
    前往，而在雲林即被告戊○○之住處，全程亦有丁○○之友
    人庚○○陪同，伊等並未限制丁○○之自由云云。然查：
（一）證人即告訴人丁○○於審理時具結後證稱：伊當天係在友
      人蘇春貴住處，經蘇春貴告知有人來找，即前往外面，就
      遭被告戊○○等人硬抓上車，伊有喊救命，伊不走被告戊○○就硬推，其他人就用手抓等語（本院卷第134至148頁
      參見），核與證人蘇春貴於本院審理時具結後證稱：當天
      伊有看到有3個人來找「雄哥」即丁○○，伊不知道是什
      麼事情，伊有進去叫丁○○出來後，看到他們在說話伊就
      進去了，伊沒有看到丁○○如何離開，但有聽到丁○○喊
      救命，出來看就沒有看到人，過程大概不到5分鐘，伊沒
      有報警，但有拜託鄰人聯絡丁○○的太太等語（本院卷第
      126至129頁參見），此外，證人丙○○○亦於審理時具結
      後證稱：當天伊是被隔壁村的鄰居告知丁○○被抓走，伊
      有打電話聯絡丁○○，有通但都沒有接，後來伊就打電話
      問甲○○，請甲○○幫忙找丁○○，甲○○後來電話通知
      伊對方說如果沒有拿到錢，不要放人回來等語（本院卷第
      201至202頁參見），是參照告訴人丁○○於搭上被告戊○○等人之前揭車輛離開其友人蘇春貴住處前，既然有喊叫
      「救命」，及丁○○之鄰居是以丁○○「被抓走」等描述
      來通知丁○○妻子即丙○○○等情狀觀之，顯見告訴人丁○○當時應確非自願上車與被告戊○○等人一同離去，而
      係遭被告戊○○等人強行推上車，顯違反其本人之意願無
      疑。是被告戊○○等人辯稱是丁○○自願上車與其等一同
      前往警局處理債務云云，顯屬無稽，且與事實不符，難以
      採信。
（二）次查，證人即告訴人丁○○於審理時具結後證稱：後來被
      告等人就直接將伊載到很遠的一古老平房，有人在那邊顧
      著伊，不讓伊出來外面，伊有說要去醫院看病，但未被被
      告戊○○接受等語（本院卷第134至148頁參見），核與嗣
      後到場之證人庚○○於本院審理時具結後證稱：伊是因甲○○來跟伊說丁○○被戊○○載過去，叫伊一起去雲林，
      伊原先不知道是哪裡，就一直找，戊○○說約在一間廟前
      ，伊等就去問路，到廟那邊就有一台車帶伊等過去，來帶
      的人伊並不認識，又伊與甲○○到達戊○○住處時，已有
      好幾個人在，大概4至6個，其中伊只認識被告戊○○，其
      餘不認識，伊到那裡時，丁○○看起來好像人不舒服，伊
      有向被告戊○○說讓伊載丁○○去看醫生，被告戊○○回
      答不要管，要伊回去等語（本院卷第166至170頁參見），
      另證人甲○○亦於審理時具結後證稱：伊是接到戊○○的
      電話叫伊去（雲林縣）箔仔寮，伊就帶庚○○一起去，事
      先跟戊○○約在一個廟宇，伊跟庚○○在那邊等了一個多
      小時，後來有個年輕人開喜美車來載伊等去戊○○的家，
      伊當時有跟戊○○要求說要先帶丁○○去醫院，戊○○說
      對完帳再說等語（本院卷第150至153頁參見），而證人丙○○○亦於審理時具結後證稱：後來伊有跟丁○○講到電
      話，丁○○人不舒服，伊有叫甲○○先載丁○○去看醫生
      ，或把丁○○先載回來再給錢，對方都不同意，意思是說
      錢過去才會放人等語（本院卷第201至204頁參見），是可
      見，告訴人丁○○當天確是直接自臺南縣白河鎮被帶到雲
      林縣被告戊○○之住處，而甲○○、庚○○則是事後接到
      被告戊○○之電話告知已經將告訴人丁○○帶到雲林箔仔
      寮後，其二人才一同驅車前往被告戊○○之雲林住處，且
      其等到場時，確有發覺告訴人丁○○有不舒服需送醫之情
      形，惟未獲被告戊○○同意，以致終未將告訴人丁○○送
      醫等情，應屬實在，被告戊○○一再辯稱其從臺南至雲林
      時並未與告訴人丁○○同車，而是在路邊搭甲○○、庚○○的車後再一同前往云云，顯屬事後虛構杜撰之詞，要難
      採信。再查，觀之告訴人丁○○當時欲前往醫院就醫，卻
      因被告戊○○不同意，即無法離開被告戊○○之上開住處
      ，直至翌日凌晨警方查獲後，始得就醫等情觀之，告訴人
      丁○○之行動自由確實已遭被告等人以私行拘禁之方式予
      以剝奪，應屬無疑。
（三）再查，於98年4月15日凌晨，是丙○○○先與甲○○聯絡
      要交款時，遭警在嘉義縣水上鄉先查獲後，再由甲○○聯
      絡被告戊○○將丁○○帶往雲林縣口湖鄉一座寺廟前面，
      被告辛○○即再駕駛上開車牌牌照為2G-7216號之自用小
      客車，載同被告戊○○、己○○、告訴人丁○○等人，一
      同前往，嗣遇到警察後，尚有逃跑，直至同日上午7時50
      分，始在雲林縣口湖鄉○○路95巷23號前，為警查獲等情
      ，業據證人甲○○、丙○○○、庚○○等人到庭證述屬實
      ，且勾稽大致相符，並有警方查獲時之現場照片共16張在
      卷可稽，是衡諸常情，被告戊○○等人倘並無以私行拘禁
      之方式限制告訴人丁○○之行動自由，以迫使丙○○○立
      即還款，否則不讓告訴人丁○○回家，則何以丙○○○需
      緊急籌錢且在翌日凌晨時分即行趕往嘉義縣交款，顯見當
      時被告戊○○等人確有以私行拘禁並剝奪告訴人丁○○行
      動自由作為手段，以逼迫其妻丙○○○籌錢還款，否則不
      願放人之情事無疑。是被告戊○○等人辯稱在雲林住處並
      未限制丁○○之自由云云，均乃屬事後狡辯卸責之詞，要
      無可採。
（四）又被告辛○○自始至終均在場並擔任上開車號為2G-7216
      號之自用小客車駕駛，先於事發當日搭載被告戊○○、己○○、告訴人丁○○等人自臺南縣白河鎮至雲林，再於翌
      日凌晨搭載其等前往雲林縣口湖鄉欲取款終至查獲，是其
      主觀上與被告戊○○、己○○應確有共同以私行拘禁之手
      段妨害告訴人丁○○行動自由之犯意聯絡，客觀上亦有參
      與構成要件之行為分擔，自無疑義，是被告辛○○辯稱其
      並無知情亦未參與，自亦難憑信。故本件事證明確，被告
      戊○○、辛○○上開犯行，均堪予認定。
二、核被告戊○○、辛○○所為，均係犯刑法第302條第1項之罪
    。被告戊○○、辛○○與被告己○○等人，就前揭犯行，均
    有犯意聯絡與行為分擔，自應論以共同正犯。再查，被告戊○○、辛○○前有如犯罪事實欄一之論罪科刑紀錄，並分別
    於96年7月16日、96年3月17日縮刑期滿執行完畢，此亦有臺
    灣高等法院被告前案紀錄表2份附卷足憑，故被告戊○○、
    辛○○於受徒刑執行完畢後，5年內故意再犯本件有期徒刑
    以上之罪，依刑法第47條第1項規定，均為累犯，各應依法
    加重其刑。茲審酌被告戊○○、辛○○素行不佳、犯罪之動
    機、目的是為催討債務，惟其等不僅違反告訴人丁○○之意
    願，強行將其自臺南縣載往雲林縣，且不顧其年事已高、身
    體狀況不佳，仍迫使其家人漏夜籌錢，否則不願放人，手段
    惡劣，對於告訴人丁○○之身心及社會治安之危害均甚鉅，
    並考量其等之角色分工、及犯後均無悔意之態度等一切情狀
    ，各量處如主文所示之刑，被告辛○○部分併諭知如易科罰
    金之折算標準，以資懲戒。
三、據上論斷，應依刑事訴訟法第299條第1項前段，刑法第28條
    、第302條第1項、第47條第1項、第41條第1項前段，判決如
    主文。
本案經檢察官乙○○到庭執行職務
中    華    民    國    99    年    6     月    29    日
                  刑事第八庭  審判長法  官  洪士傑

                                    法  官  蘇碧珠
                                    法  官  林臻嫺
以上正本證明與原本無異。
如不服本判決應於收受本判後10日內向本院提出上訴書狀，並應
敘述具體理由。其未敘述上訴理由者，應於上訴期間屆滿後20日
內向本院補提理由書狀（均須按他造當事人之人數附繕本）「切
勿逕送上級法院」。
                                    書記官  洪培綺
中    華    民    國    99    年    6     月    30    日
引用法條
中華民國刑法第302條
（剝奪他人行動自由罪）
私行拘禁或以其他非法方法，剝奪人之行動自由者，處 5 年以
下有期徒刑、拘役或 3 百元以下罰金。
因而致人於死者，處無期徒刑或 7 年以上有期徒刑，致重傷者
，處 3 年以上 10 年以下有期徒刑。
第 1 項之未遂犯罰之。

司法院資訊處製作；財團法人民間司法改革基金會備份。
